臺灣高等法院臺南分院刑事判決
110年度上易字第335號
上  訴  人  臺灣雲林地方檢察署檢察官
被      告  甲○○



上列上訴人因被告違反毒品危害防制條例案件，不服臺灣雲林地
方法院110年度易字第101號中華民國110年3月30日第一審判決（
聲請簡易判決處刑案號：臺灣雲林地方檢察署109年度撤緩毒偵
字第44號），提起上訴，本院判決如下：
    主  文
上訴駁回。
    理  由
一、聲請簡易判決處刑意旨略以：被告甲○○基於施用第二級毒品
    甲基安非他命之犯意，於民國107年1月21日晚間6時許，在
    雲林縣○○市○○路0○0號000房居處內，以將甲基安非他命置於
    玻璃球內用火燒烤後吸食其煙霧之方式，施用第二級毒品甲
    基安非他命一次。嗣於同年月23日下午3時45分許，為警在
    上開居處內查獲，並扣得第二級毒品甲基安非他命二包及鼻
    管一支。因認被告涉有毒品危害防制條例第10條第2項之施
    用第二級毒品罪等語。
二、按起訴之程序違背規定者，應諭知不受理之判決，並得不經
    言詞辯論為之，刑事訴訟法第303條第1款、第307條分別定
    有明文。而「起訴」者，係指案件繫屬於法院之日而言，此
    觀最高法院90年度台非字第368號刑事判決意旨自明。次按
    犯第10條之罪者，檢察官應聲請法院裁定，或少年法院（地
    方法院少年法庭）應先裁定，令被告或少年入勒戒處所觀察
    、勒戒，其期間不得逾2月；觀察、勒戒後，檢察官或少年
    法院（地方法院少年法庭）依據勒戒處所之陳報，認受觀察
    、勒戒人無繼續施用毒品傾向者，應即釋放，並為不起訴之
    處分或不付審理之裁定；認受觀察、勒戒人有繼續施用毒品
    傾向者，檢察官應聲請法院裁定或由少年法院（地方法院少
    年法庭）裁定令入戒治處所強制戒治，其期間為6個月以上
    ，至無繼續強制戒治之必要為止。但最長不得逾1年，毒品
    危害防制條例第20條第1、2項分別定有明文。被告行為後，
    毒品危害防制條例第20條第3項、第23條第2項均於109年1月
    15日修正公布，並均於同年7月15日生效施行，其中第20條
    第3項規定修正為「依前項規定為觀察、勒戒或強制戒治執
    行完畢釋放後，3年後再犯第10條之罪者，適用前2項之規定
    」。第23條第2項規定修正為「觀察、勒戒或強制戒治執行
    完畢釋放後，3年內再犯第10條之罪者，檢察官或少年法院
    （地方法院少年法庭）應依法追訴或裁定交付審理」。又10
    9年1月15日修正公布、同年7月15日施行之毒品危害防制條
    例第20條第3項規定，犯第10條之罪於觀察、勒戒或強制戒
    治執行完畢釋放後，3年後再犯第10條之罪者，適用本條前2
    項之規定。上開所謂「3年後再犯」，只要本次再犯（不論
    修正施行前、後）距最近一次觀察、勒戒或強制戒治執行完
    畢釋放，已逾3年者，即該當之，不因其間有無犯第10條之
    罪經起訴、判刑或執行而受影響（最高法院109年台上大字
    第3826號刑事裁定意旨參照）。
三、查被告前因施用毒品案件，經臺灣雲林地方法院以90年度毒
    聲字第832號裁定送觀察、勒戒後，認無繼續施用毒品之傾
    向，於90年12月21日釋放，並經臺灣雲林地方檢察署檢察官
    以90年度毒偵緝字第160號為不起訴處分確定，有臺灣高等
    法院被告前案紀錄表附卷可查。則被告本次施用毒品之時間
    ，距其最後一次觀察、勒戒執行完畢之時間已逾3年，而本
    案檢察官起訴被告施用毒品之犯行於109年5月26日始繫屬於
    原審法院，有原審收文戳章附卷可稽，揆諸前揭說明，被告
    依法應由檢察官聲請法院裁定送勒戒處所觀察、勒戒，檢察
    官對被告施用毒品犯行提起公訴，自屬起訴程序違背規定，
    依刑事訴訟法第303條第1款之規定，應諭知不受理之判決。
四、原審以檢察官於起訴繫屬法院之時，前開毒品危害防制條例
    修正條文業已施行，而被告施用第二級毒品時間距其前次觀
    察、勒戒執行完畢已逾3年，惟檢察官未依修正後毒品危害
    防制條例第20條第3項規定聲請法院裁定觀察、勒戒，竟仍
    就本案逕予提起公訴，其起訴程序違背規定，乃不經言詞辯
    論，逕為諭知不受理之判決，核無違誤。檢察官上訴意旨略
    以：修正後毒品危害防制條例第24條第2項之規定尚未施行
    ，則被告本件施用第二級毒品行為自應依修正前同條例第24
    條第2項之規定依法訴追。被告於107年1月21日所為之施用
    毒品行為業經檢察官於107年7月17日以107年度毒偵字第195
    號為附命戒癮治療之緩起訴處分確定，惟被告於緩起訴期間
    因多次未配合完成門診治療及尿液採驗，復未依觀護人室通
    知前往接受尿液採驗，經告誡後仍未改善，其未能遵守及履
    行前開緩起訴所列事項，揆諸最高法院100年度台非字第51
    號判決、100年度第1次刑事庭會議決議意旨，被告事實上已
    接受等同「觀察、勒戒」之處遇，檢察官自應於撤銷緩起訴
    處分後依法追訴，無再次聲請法院裁定觀察、勒戒之必要，
    且依修正前毒品危害防制條例第24條第2項之規定，檢察官
    於撤銷緩起訴處分後，亦無再行聲請觀察、勒戒之裁量餘地
    。則檢察官對於被告本件施用毒品行為依法訴追，並無違誤
    ，原判決顯然違背法律規定，為此提起上訴，請求撤銷改判
    等語。惟查：
　㈠按修正前毒品危害防制條例第24條第2項所稱之緩起訴處分經
    撤銷，其撤銷原因非一，若非與戒癮治療實質有關之事項，
    例如有毒品戒癮治療實施辦法及完成治療認定標準（下稱「
    戒癮治療完成認定標準」）第12條第3款之「對治療機構人
    員有強暴、脅迫、恐嚇等行為。」而被撤銷時，被告根本沒
    有機會接受檢驗其戒癮治療的實效，此時如直接對被告起訴
    ，顯然違背毒品危害防制條例第20條第1項之立法意旨，故
    應回復未為緩起訴處分之狀態，由檢察官續行偵查，視個案
    證據，為適當之處分，不得強解為應「依法起訴」。而施用
    毒品之被告於治療期程屆滿前未完成戒癮治療，遭撤銷緩起
    訴處分時，其原因若係被告於緩起訴期間，有「戒癮治療完
    成認定標準」第12條第1、2款所列情形（即於治療期間，無
    故未依指定時間接受藥物治療逾七日、於治療期間，無故未
    依指定時間接受心理治療或社會復健治療逾三次。）之一，
    視為未完成戒癮治療之情形，若符合初犯或前案觀察、勒戒
    或強制戒治執行完畢釋放後，3年後再犯施用毒品罪者，其
    戒癮治療既提前中斷而未完成，更應依毒品危害防制條例第
    20條第1項、第3項規定，接受完整療程之觀察、勒戒處分。
    何況戒癮治療之執行，係以社區醫療處遇替代監禁式治療，
    使施用毒品者得繼續正常家庭及社會生活，並非集中於勒戒
    處所執行觀察、勒戒處分者所可比擬，不得率認未完成戒癮
    治療者，即無再受觀察、勒戒處分之實效。況檢察官依（修
    正前）毒品危害防制條例第24條第1項為「附命緩起訴」時
    ，亦得依刑事訴訟法第253條之2第1項併命被告於一定期間
    遵守或履行其他事項，若施用毒品之被告係因未履行該項其
    他負擔而遭撤銷緩起訴處分，更不得認其戒癮治療難達預期
    治療效果，而應回歸刑事處罰程序。另97年4月30日修正公
    布之毒品危害防制條例第24條第1項，已改採「觀察、勒戒
    或強制戒治」與「附命緩起訴」處分並行之雙軌模式，「附
    命緩起訴」處分並擴及毒品危害防制條例第23條第2 項之情
    形，可見立法者有意在「附命緩起訴」處分程序，對施用第
    一、二級毒品者，採更寬容之態度。上述二程序之執行方式
    有別，其間仍有差異。前者依毒品危害防制條例第20條第1
    項、第2項規定，視其執行成效，由觀察、勒戒，進而強制
    戒治，循序為之。後者依（修正前）毒品危害防制條例第24
    條第1 項規定，檢察官得為「附命緩起訴」處分。而依「戒
    癮治療完成認定標準」第3條、第7條、第11條規定，「戒癮
    治療」包括「藥物治療、心理治療、社會復健治療」、「戒
    癮治療之期程以連續1年為限」、檢察官為「附命緩起訴」
    處分，得指定被告應遵行事項。被告同意參加「附命緩起訴
    」處分，即應完成「戒癮治療」、檢察官指定之應遵行事項
    至緩起訴期間屆滿止。前者與後者對照以觀，「附命緩起訴
    」處分雖得佐以採尿、對相關規定遵守等約制方式，使被告
    確實完成「戒癮治療」，但被告在「戒癮治療」完成前，難
    認得與觀察、勒戒「已執行完畢」之情形等同視之。故被告
    因「戒癮治療」未完成，其「附命緩起訴」處分被撤銷，自
    與觀察、勒戒執行完畢之情形有別，不能等同曾受觀察、勒
    戒之處遇（最高法院110年度台非字第98號判決意旨參照）
    。
　㈡被告本件施用毒品案件，前經臺灣雲林地方檢察署檢察官以1
    07年度毒偵字第195號為附命完成戒癮治療之緩起訴處分確
    定，緩起訴處分期間為2年（自107年8月1日至109年7月31日
    ），履行期間自107年8月1日起至109年3月31日止，然因被
    告於緩起訴期間內未完成戒癮治療，且未依觀護人室指定之
    日期接受採尿檢驗，違背刑事訴訟法第253條之2第1項第6款
    、第8款之規定，檢察官乃以109年度撤緩字第55號撤銷原緩
    起訴處分，被告因此未完成戒癮治療等情，有臺灣高等法院
    被告前案紀錄表、緩起訴處分書、撤銷緩起訴處分書各一份
    附卷可稽。則被告所受附命完成戒癮治療之緩起訴處分既經
    撤銷，其戒癮治療並未完成，依前揭說明，自無從解為被告
    已等同接受觀察、勒戒等處遇。從而，被告本案施用毒品行
    為既距離前次觀察勒戒執行完畢釋放日已逾3年，仍屬毒品
    條例第20條第3項所規定之「3年後再犯」，檢察官即應聲請
    法院裁定送觀察、勒戒。
　㈢綜上所述，本件被告仍應受觀察、勒戒處遇，檢察官上訴意
    旨仍執前詞指摘原判決不當，並無理由，應予駁回，並不經
    言詞辯論為之。
據上論斷，應依刑事訴訟法第368條、第372條，判決如主文。　
本案經檢察官江金星聲請簡易判決處刑並提起上訴。
中　　華　　民　　國　　110 　年　　6 　　月　　2 　　日
                  刑事第七庭    審判長法　官  吳勇輝
                                      法　官  吳錦佳
                                      法　官  周紹武
以上正本證明與原本無異。
不得上訴。
　　　　　　　　　　　　　　　　　　　書記官  楊宗倫 　
中　　華　　民　　國　　110 　年　　6 　　月　　2 　　日